最  高  行  政  法  院  判  決
109年度上字第1187號
上  訴  人  聚泰環保材料科技股份有限公司


代  表  人  周文東              
訴訟代理人  陳家輝  律師
被 上訴 人  經濟部智慧財產局


代  表  人  洪淑敏              
參  加  人  奧地利商蘭仁股份有限公司

代  表  人  奧托漢尼曼、華特羅伊

訴訟代理人  林志剛  律師
            廖文慈  律師
上列當事人間發明專利舉發事件，上訴人對於中華民國109年8月
27日智慧財產法院（已更名為智慧財產及商業法院）109年度行
專訴字第16號行政判決，提起上訴，本院判決如下：
　　主  文
上訴駁回。
上訴審訴訟費用由上訴人負擔。
　　理  由
一、緣參加人於民國87年6月17日以「製造纖維素纖維的方法」
    向被上訴人之前身中央標準局（88年1月26日改制為智慧財
    產局）申請發明專利，經該局編為第87109802號審查（申請
    專利範圍共10項），並發給發明第0000000號專利證書（下
    稱系爭專利）。其後參加人於107年6月5日提出系爭專利之
    申請專利範圍更正（減縮請求項1之申請專利範圍），經被
    上訴人准予更正並於同年7月11日公告更正本。之後上訴人
    以系爭專利請求項1之更正有違當時專利法（即舉發時專利
    法）第67條第4項規定，對之提起舉發，經被上訴人審查，
    以108年9月19日（108）智專三（五）01058字第1082088953
    0號專利舉發審定書為「請求項1舉發不成立」的處分。上訴
    人不服，提起訴願經決定駁回，循序提起本件行政訴訟，並
    聲明：訴願決定及原處分均撤銷；被上訴人應就系爭專利舉
    發事件為「請求項1舉發成立撤銷專利權」之處分。經原審
    依職權裁定命參加人獨立參加本件訴訟，並以109年度行專
    訴字第16號行政判決（下稱原判決）駁回。上訴人仍不服，
    遂提起本件上訴。
二、上訴人起訴主張及被上訴人暨參加人於原審之答辯，均引用
    原判決所載。
三、原判決駁回上訴人之訴，其理由略以：㈠系爭專利於107年6
    月5日更正之請求項1（下稱更正本請求項1），係將系爭專
    利原公告請求項1（下稱公告本請求項1）所界定「使用一種
    溶液於紡絲，該溶液含有基於溶液之質量0.05%至0.70%以質
    量計的纖維素及/或另一聚合物具有分子量至少為5x10⁵者」
    之技術特徵（以下稱技術特徵甲），刪去「及，或另一聚合
    物」更正為「使用一種溶液於紡絲，該溶液含有基於溶液之
    質量0.05%至0.70%以質量計的纖維素具有分子量至少為5x10
    ⁵者」，就更正前之公告本請求項1原記載的文義而言，所屬
    技術領域中具有通常知識者當可得知，更正前該技術特徵界
    定了該溶液含有基於溶液之（A）質量0.05%至0.70%以質量
    計的纖維素及另一聚合物具有分子量至少為5x10⁵者、（B）
    質量0.05%至0.70%以質量計的纖維素具有分子量至少為5x10
    ⁵者、或（C）質量0.05%至0.70%以質量計的另一聚合物具有
    分子量至少為5x10⁵者等三種（不同）情況，而更正本請求
    項1係將公告本請求項1的範圍由三個發明（以下分別稱發明
    ，A、B、C）減縮為一個發明（即發明B），屬申請專利範圍
    之減縮，實符合專利法第67條第1項第2款之規定。次查，依
    系爭專利申請時說明書第8頁，可知系爭專利申請時之說明
    書所揭露之範圍包含了與該技術特徵甲為前述（A）~（C）
    三種情況實質對應之記載，而如前述，系爭專利更正本請求
    項1係減縮為僅有對應於（B）情況之發明B，故系爭專利更
    正前後請求項1所界定之範圍，於系爭專利說明書中均實質
    包含可各自對應的記載，且該更正之結果並未導致系爭專利
    的更正本請求項1有實質擴大或變更之情事，符合專利法第6
    7條第4項之規定，應准予更正。㈡上訴人指摘訴願決定未參
    酌系爭專利說明書整體之内容，並恣意認定系爭專利更正前
    請求項1即包含三種技術手段云云。惟查，依訴願決定書理
    由五（三）之說明，可知訴願決定係參酌系爭專利說明書相
    關內容後始做成決定，且系爭專利說明書已記載該技術特徵
    甲具有（A）至（C）等情況，且其中更具體者則為（B）之
    情況，是難謂訴願決定係恣意解釋公告本請求項1而逕為決
    定；上訴人另指摘專利請求項擇一記載之形式僅列舉及、或
    二種方式，並未包含系爭專利公告本請求項1之及/或記載形
    式云云。惟查，參專利審查基準第二篇第一章2.3(2)，其原
    意應僅係表示在擇一形式的記載中可包含所例示兩種寫法，
    並未限定只能用此兩種寫法表示，系爭專利公告本請求項1
    之記載方式雖非審查基準該段落所例示者，但只要符合請求
    項明確、簡潔等原則，即應認定未違反專利法；上訴人復稱
    另一聚合物為系爭專利達成發明目的所不可或缺之必要技術
    特徵，故更正本請求項1將無法達成系爭專利之發明目的云
    云。惟查，系爭專利之發明能否達成說明書所載目的或功效
    ，應為專利法第26條第1或2項之相關規定，上訴人對該等事
    項之爭執，自應以系爭專利有違反專利法第26條第1或2項相
    關規定為爭點提起舉發，在上訴人未以該爭點提起舉發，被
    上訴人尚難對該爭點進行實質判斷，更難謂被上訴人作成之
    原處分違法；上訴人再稱另一聚合物為系爭專利達成發明目
    的所不可或缺之必要技術特徵，原處分准予更正刪除，顯屬
    實質擴大、變更其申請專利範圍，又更正本請求項1將纖維
    素含量百分比數值範圍擴大為0.05%〜0.70%，已實質擴大且
    變更公告時之申請專利範圍云云。惟查，系爭專利之該更正
    係將技術特徵甲由（A）至（C）三種情況減縮為僅為（B）
    情況，屬申請專利範圍之減縮，未實質擴大原公告之申請專
    利範圍，且更正本請求項1仍保留該發明B而未變動纖維素濃
    度範圍，故就該發明B而言，更正前後纖維素濃度範圍皆為0
    .05%〜0.70%，無上訴人所稱因纖維素濃度範圍擴大而有實質
    擴大或變更公告時之申請專利範圍的情事；上訴人另稱被上
    訴人係因系爭專利請求項1載有「……該溶液含有纖維素及另
    一聚合物…」之技術特徵，方認可其發明具進步性而准予專
    利，且參加人更正動機可議云云。惟查，依系爭專利於再審
    查階段（之再審查案）審查表之理由，可知發明A、B、C皆
    為在審查審定准予專利之範圍，非上訴人稱只有包含（A）
    者獲准專利，另專利法等並未針對更正之動機進行任何限制
    ，尚難僅因上訴人單方認為參加人提起更正動機可議，即逕
    認系爭專利之更正必然違反專利法等相關之規定等語。
四、上訴人上訴意旨略以：㈠依專利法第67條第4項之文義解釋，
    可知應先分別界定公告本請求項1及更正本請求項1之實質範
    圍，再比對是否有實質變更、擴大保護範圍之情事。然原判
    決僅以機械式比對、觀察請求項文字之記載，有法規適用不
    當之違背法令。㈡系爭專利公告本請求項1所載技術特徵有不
    明確，包含有未記載必要技術特徵之情事，依本院103年度
    判字第471號判決意旨，自應參酌專利說明書以瞭解其發明
    目的、技術内容、特點及功效，而參酌系爭專利說明書，公
    告本請求項1應至多僅有（A）纖維素及另一聚合物，可能為
    說明書支持，惟原判決未調查、審酌於此，應有判決不備理
    由之當然違背法令事由。㈢「另一聚合物」為實現系爭專利
    技術手段之必要技術特徵，更正本請求項1刪除「及/或另一
    聚合物」，擴大纖維素含量百分比數值範圍，實質擴大公告
    時之申請專利範圍，違反專利法第67條第4項之規定；且系
    爭專利公告本請求項1將纖維素與聚合物並列要件顯不符合
    西元2013年版專利審查基準彙編對於以擇一形式總括記載形
    式闡釋之要件，而有記載不明確且未為說明書支持。然原判
    決未審酌亦未調查「另一聚合物」是否為系爭專利之必要技
    術特徵，而有請求項記載不明確之情事，致需解釋請求項之
    範圍以判斷更正是否實質擴大或變更申請專利範圍，應有判
    決不備理由之當然違背法令事由。㈣系爭專利說明書未對應
    揭露「纖維素」及「另一聚合物」之「個別或其組合」之内
    容，對所屬技術領域中具有通常知識者而言，當有無法據以
    實施之情事，且公告本請求項1有未為說明書所支持之情事
    ，如此瑕疵自不允許以更正治癒。然原判決逕認公告本請求
    項1之記載瑕疵已透過更正而治癒，而未調查系爭專利是否
    有不明確且無法據以實施之情事，有判決不備理由之當然違
    背法令事由。㈤請求項欠缺必要技術特徵自無法達成發明目
    的，均屬請求項記載有不明確之情事。然原判決逕認系爭專
    利之更正未涉及技術特徵之引進，依專利審查基準彙編不須
    判斷更正後之請求項是否能達成更正前之目的云云，原判決
    理由顯有矛盾，而有法規適用不當之違背法令事由。㈥細究
    系爭專利再審查理由，可知系爭專利於再審查階段能獲准專
    利之原因，顯係以「纖維素及另一聚合物」為其主要技術特
    徵，而與先前技術相較，能提升可紡性之技術功效。然原判
    決未審酌於此逕認系爭專利再審查核准專利之範圍即為（A
    ）至（C）三種情況顯有判決不備理由之違法等語。
五、本院經核原判決駁回上訴人在原審之訴並無違誤，茲就上訴
    意旨補充論斷如下：
　㈠系爭專利專利權期間至107年6月16日屆滿（見乙證2-1），參
    加人於107年6月5日提出系爭專利申請範圍更正，經被上訴
    人准予更正，並於同年7月11日公告（見乙證2-3）。上訴人
    於107年10月11日以系爭專利請求項1之更正，違反專利法第
    67條第4項規定，提起舉發。依舉發時專利法即106年1月18
    日修正公布、同年5月1日施行之專利法（下稱舉發時專利法
    ）第71條第3項規定，以發明專利權違反第67條第4項規定之
    情事提起舉發者，依舉發時之規定。
　㈡舉發時專利法第71條第1項規定：「發明專利權有下列情事之
    一，任何人得向專利專責機關提起舉發：一、違反……第67條
    第2項至第4項……。」第72條規定：「利害關係人對於專利權
    之撤銷，有可回復之法律上利益者，得於專利權當然消滅後
    ，提起舉發。」系爭專利權雖於107年6月17日因專利權期間
    屆滿而當然消滅，惟因參加人對上訴人提起侵害系爭專利權
    之損害賠償事件（智慧財產及商業法院107年度民專訴字第9
    號，見乙證1-4、乙證2第239頁），對於系爭專利權之撤銷
    ，有可回復之法律上利益，上訴人自得依舉發時專利法第72
    條規定，於專利權當然消滅後提起舉發。
　㈢按專利之更正，係就已經核准之專利說明書、申請專利範圍
    或圖式之內容加以變更。因申請專利之發明一經公告後，即
    與公眾利益有關，而經核准更正之說明書、申請專利範圍或
    圖式公告後，將溯自申請日生效，倘若允許專利權人任意更
    正說明書、申請專利範圍或圖式，藉以擴大、變更其應享有
    之專利保護範圍，勢必影響公眾利益，違背專利制度公平、
    公正之意旨，故舉發時專利法第67條規定：「（第1項）發
    明專利權人申請更正專利說明書、申請專利範圍或圖式，僅
    得就下列事項為之：一、請求項之刪除。二、申請專利範圍
    之減縮。三、誤記或誤譯之訂正。四、不明瞭記載之釋明。
    （第2項）更正，除誤譯之訂正外，不得超出申請時說明書
    、申請專利範圍或圖式所揭露之範圍。（第3項）依第25條
    第3項規定，說明書、申請專利範圍及圖式以外文本提出者
    ，其誤譯之訂正，不得超出申請時外文本所揭露之範圍。（
    第4項）更正，不得實質擴大或變更公告時之申請專利範圍
    。」亦即，為平衡專利權人及社會公眾之利益，並兼顧權利
    之安定性，舉發時專利法規定，專利更正必須同時符合三要
    件：1.更正事項限於請求項之刪除、申請專利範圍之減縮、
    誤記或誤譯之訂正、不明瞭記載之釋明。2.不得超出申請時
    說明書、申請專利範圍或圖式所揭露之範圍。如為誤譯之訂
    正者，不得超出申請時外文本所揭露之範圍。3.不得實質擴
    大或變更公告時之申請專利範圍。
　㈣本件上訴人係以系爭專利更正違反舉發時專利法第67條第4項
    「更正，不得實質擴大或變更公告時之申請專利範圍」之規
    定，而提出舉發。經查原判決已說明：1.系爭專利於107年6
    月5日更正之請求項1（即更正本請求項1），係將系爭專利
    原公告請求項1（即公告本請求項1）所界定「使用一種溶液
    於紡絲，該溶液含有基於溶液之質量0.05%至0.70%以質量計
    的纖維素及／或另一聚合物具有分子量至少為5×10⁵者」之技
    術特徵（即技術特徵甲），刪去「及／或另一聚合物」更正
    為「使用一種溶液於紡絲，該溶液含有基於溶液之質量0.05
    %至0.70%以質量計的纖維素具有分子量至少為5×10⁵者」，
    就更正前之公告本請求項1原記載的文義而言，所屬技術領
    域中具有通常知識者當可得知，更正前該技術特徵界定了該
    溶液含有基於溶液之（A）質量0.05%至0.70%以質量計的纖
    維素及另一聚合物具有分子量至少為5×10⁵者、（B）質量0.
    05%至0.70%以質量計的纖維素具有分子量至少為5×10⁵者、
    或（C）質量0.05%至0.70%以質量計的另一聚合物具有分子
    量至少為5×10⁵者等3種（不同）情況，而更正後該技術特徵
    則減縮為僅係（B）1種情況，亦即更正本請求項1係將公告
    本請求項1的範圍由3個（個別對應於更正前技術特徵各情況
    之）發明（即發明 A、B、C）減縮為1個【僅對應於（B）情
    況之】發明（即發明B），屬申請專利範圍之減縮，實符合
    前述專利法第67條第1項第2款之規定。2.系爭專利申請時說
    明書第8頁第9至13行載明「……該溶液含有基於溶液之質量0.
    05%至0.70%……較佳0.15%至0.45%的纖維素及／或另一聚合物
    具有分子量至少為5×10⁵者(=500,000)」（技術特徵甲）之
    技術內容；說明書第9頁第20至24行載明「……本發明更關於
    使用一種纖維素在水性三級胺氧化物中的可紡性溶液，該溶
    液含有基於溶液質量0.05至0.70%，尤其0.10至0.55%，較佳
    0.15至0.45%的以質量計的具有分子量為至少5x10⁵的纖維素
    ，以用於製造具有纖度最大為ldtex」（技術特徵甲可為纖
    維素）之技術內容；據此可知，系爭專利申請時之說明書所
    揭露之範圍包含了與該技術特徵甲為前述（A）~（C）3種情
    況實質對應之記載，而如前述，系爭專利更正本請求項1係
    減縮為僅有對應於（B）情況之發明B，故系爭專利更正前後
    請求項1所界定之範圍，於系爭專利說明書中均實質包含可
    各自對應的記載。換言之，系爭專利更正本請求項1所界定
    者係申請時說明書已揭露的技術內容，未超出系爭專利申請
    時說明書所揭露之範圍，應符合前述專利法第67條第2項之
    規定。3.關於「實質擴大或變更申請專利範圍」之判斷係以
    申請專利範圍所載技術內容為判斷基準。所謂「實質擴大公
    告時之申請專利範圍」包含⑴請求項所記載之技術特徵以較
    廣的涵義用語取代、⑵請求項減少限定條件、⑶請求項增加申
    請標的、⑷於說明書中恢復核准專利前已經刪除或聲明放棄
    的技術內容等更正態樣；而「實質變更公告時之申請專利範
    圍」則包含⑴請求項所記載之技術特徵係以相反的涵義用語
    置換、⑵請求項之技術特徵改變為實質不同意義、⑶請求項明
    顯變更申請標的、⑷請求項引進技術特徵後無法達成更正前
    請求項之發明目的等態樣。本件更正之結果並未導致系爭專
    利的更正本請求項1有前述實質擴大或變更之情事，故該更
    正非屬實質擴大或變更公告時之申請專利範圍的更正態樣，
    應符合前述專利法第67條第4項之規定。上訴意旨指摘原判
    決未界定、比對系爭專利「公告本請求項1」及「更正本請
    求項1」之實質範圍，以判斷系爭專利更正是否合法，違反
    專利法第67條第4項規定，有適用法規不當之違背法令云云
    ，並非可採。
　㈤事實認定乃事實審法院之職權，茍其事實之認定符合證據法
    則，縱其證據之取捨與當事人所希冀者不同，致其事實之認
    定亦異於該當事人之主張者，亦不得謂為判決有違背法令之
    情形。上訴人雖主張：依原審甲證4所示之系爭專利再審查
    案審查表及審定書，可知被上訴人業已認定系爭專利主要技
    術特徵為紡絲溶液中含有「纖維素及另一聚合物」，惟原判
    決對此主張已詳細說明：系爭專利於再審查階段（之再審查
    案）審查表的（核准）理由中已載明「本案……係依90年7月
    修正本審查，可准予……」（參甲證第4頁第1至2行），究其
    意旨可知，再審查審定時系爭專利請求項1所載「……纖維素
    及／或另一聚合物……」為准予專利之範圍，亦即該請求項中
    個別界定（A）「……纖維素及另一聚合物……」、（B）「……纖
    維素……」、（C）「……另一聚合物……」3種情況之發明皆為再
    審查審定准予專利之範圍；另查，該審查表並未載明系爭專
    利請求項1所載之任一發明有任何不應予專利之事由，是更
    難逕認被上訴人於再審查階段僅准予請求項1所界定之A發明
    （見原判決第29頁、第30頁）。上訴人以其主觀見解，指摘
    原判決未採信其主張即為判決不備理由云云，要非可採。
　㈥所謂判決理由矛盾，指判決所載理由前後牴觸或判決主文與
    理由不符之情形而言，至判決不備理由，係指判決全然未記
    載理由，或雖有判決理由，但其所載理由不明瞭或不完備，
    不足使人知其主文所由成立之依據等情形。原判決已詳述：
    「至於系爭專利更正本請求項1是否因不能達成系爭專利更
    正前請求項1（即公告本請求項1）發明目的而導致實質變更
    公告時之申請專利範圍一節，查原告所稱須考量發明目的之
    更正應係指審查基準中所載『請求項引進技術特徵後無法達
    成更正前請求項之發明目的』之態樣（前述實質擴大或變更
    之各更正態樣中，僅該態樣須考量發明目的），惟如前所述
    ，系爭專利之該更正係將技術特徵甲（即原告所稱「限定條
    件」）由（A）至（C）3種情況減縮為僅為（B）情況，且就
    系爭專利更正本請求項1整體而言係減縮成僅為更正前請求
    項1之發明B，並未涉技術特徵之引進，尚難認該更正屬於前
    述因引進（新）技術特徵而須進行是否達成更正前發明目的
    判斷之更正態樣，遑論逕認該更正必然已實質變更公告時之
    申請專利範圍。」（見原判決第27頁）、「由於系爭專利更
    正前請求項1（即公告本請求項1）之發明B中所界定之纖維
    素濃度範圍係0.05%（按原判決誤繕為05）~0.70%，而系爭
    專利更正後請求項1（即更正本請求項1）仍保留該發明B且
    未變動纖維素濃度範圍，故就該發明B而言，更正前後纖維
    素濃度範圍皆為0.05%~0.70%，應無原告所稱因纖維素濃度
    範圍擴大而有實質擴大或變更公告時之申請專利範圍的情事
    」（見原判決第29頁）。上訴人猶執前述業經法院認定為不
    可採之見解（即原審甲證4所示之系爭專利再審查案審查表
    及審定書，可知被上訴人業已認定系爭專利主要技術特徵為
    紡絲溶液中含有「纖維素及另一聚合物」），主張「另一聚
    合物」為實現系爭專利手段之必要技術特徵，原判決未審酌
    亦未調查系爭專利之發明目的及「另一聚合物」是否為系爭
    專利之必要技術特徵，而有請求項記載不明確之情事，需解
    釋請求項範圍以判斷更正是否實質擴大或變更申請專利範圍
    ，原判決認為毋須判斷更正後請求項能否達更正前目的，有
    判決不備理由、理由矛盾、法規適用不當之違背法令云云，
    自不足採。
　㈦至於上訴人爭執系爭專利更正前請求項1採用「擇一形式總括
    」方式記載，是否不符合專利審查基準之要求，而屬記載不
    明確且未為說明書支持一節，原判決已詳細說明，審查基準
    原意應僅係表示在擇一形式的記載中可包含所例示兩種寫法
    ，並未限定只能用此兩種寫法表示。而如前述，就系爭專利
    公告本請求項1（或其說明書中）關於技術特徵甲之記載的
    文義而言，所屬技術領域中具有通常知識者已可得知其原意
    係該技術特徵甲可具有如前述（A）至（C）3種情況。且系
    爭專利更正本請求項1所為之更正僅係減縮為該原意之情況
    （B）的發明，並未有不符更正相關規定之情事，因此，縱
    使公告本請求項1因其記載形式與審查基準所例示「擇一記
    載之形式」不相符而導致有記載形式規定之瑕疵，系爭專利
    更正本請求項1所為更正之結果（該技術特徵甲未使用選擇
    式記載形式且僅為單一項目）亦已治癒該瑕疵，更難僅因公
    告本請求項1記載形式之瑕疵而謂該更正或被上訴人准予該
    更正之處分必然違反專利法之相關規定（見原判決第24頁至
    第26頁）。上訴意旨指摘原判決未調查系爭專利是否不明確
    且無法據以實施之情形，有判決不備理由之違法云云，亦非
    可採。
　㈧綜上所述，原判決並無上訴人所指違背法令之情形，上訴意
    旨指摘原判決違背法令，求予廢棄，為無理由，應予駁回。
六、據上論結，本件上訴為無理由。依智慧財產案件審理法第1
    條及行政訴訟法第255條第1項、第98條第1項前段，判決如
    主文。
中　　華　　民　　國　　111 　年　　3 　　月　　17　　日
                    最高行政法院第三庭
                        審判長法官  帥　嘉　寶　
                              法官　鄭　小　康
                              法官　林　玫　君
                              法官　李　玉　卿
                              法官　洪　慕　芳

以  上  正  本  證  明  與  原  本  無  異
中　　華　　民　　國　　111 　年　　3 　　月　　17　　日
　　　　　　　　　　　　　　　書記官　張　玉　純